【裁判字號】    97,保險,11
【裁判日期】    980121
【裁判案由】    給付保險金
【裁判全文】
臺灣板橋地方法院民事判決              97年度保險字第11號
原      告  甲○○
訴訟代理人  孫冬生律師
被      告  紐西蘭商健康人壽保險股份有限公司臺灣分公司
法定代理人  丙○○
訴訟代理人  乙○○
            吳光陸律師
上  一  人
複  代理人  簡祥紋
上列當事人間請求給付保險金事件，經臺灣臺北地方法院裁定移
送前來（案號：97年度保險字第66號），本院於民國98年1 月7
日言詞辯論終結，判決如下：
    主  文
被告應給付原告新臺幣壹佰萬元及自民國九十七年五月八日起至
清償日止，按週年利率百分之五計算之利息。
訴訟費用由被告負擔。
本判決第一項於原告以新臺幣參拾參萬肆仟元供擔保後，得假執
行。但被告如以新臺幣壹佰萬元為原告預供擔保後，得免為假執
行。
    事實及理由
一、原告起訴主張：
  (一)原告於民國92年10月9 日向被告投保「康健人壽團體一年定
    期防癌保險」（下稱系爭保險契約），約定保險期間為1 年
    ，罹患癌症保險金為新臺幣（下同）100 萬元，並逐年續保
    ，迄至96年8 月9 日終止契約。惟原告於96年8 月6 日晚間
    發現血尿，即至財團法人長庚紀念醫院林口分院（下稱林口
    長庚醫院）急診，於同年月7 日再至該院門診，並做血液及
    注射顯影劑照射X 光等檢查，於同年月14日回院複診時，醫
    師檢視上開檢查報告後表示原告之膀胱長有腫瘤，原告旋即
    簽下麻醉手術同意書，並安排於同年月19日住院，於同年月
    20日接受尿道內視鏡膀胱腫瘤切除手術，於同年月21日經病
    理組織切片診斷確定罹患膀胱惡性腫瘤。
  (二)而罹患癌症並非一朝一夕所致，原告於96年8 月6 日至林口
    長庚醫院急診前，膀胱早已長有惡性腫瘤，其後於同年月21
    日病理組織切片報告僅不過係確認而已，並非實際罹患癌症
    之時間，是原告已在系爭保險契約之保險期間內罹患癌症，
    被告自應負給付保險金之責任，詎被告卻以原告係於96年8
    月21日經病理組織切片報告確認罹患癌症，已逾系爭保險契
    約之保險期間而拒絕理賠。爰依兩造間系爭保險契約之法律
    關係，請求被告給付罹患癌症保險金100 萬元。
  (三)聲明：
    1.被告應給付原告100 萬元及自民事聲請調解狀繕本送達之
      翌日起至清償日止，按週年利率百分之5 計算之利息。
    2.願供擔保請准宣告假執行。
二、被告則抗辯：
  (一)依系爭保險契約第3 條第1 項約定：「被保險人在本契約生
    效日或加保日起第31日後，經醫師診斷確定第一次罹患癌症
    ，並符合本契約之各項約定者，本公司應按本契約第7 條之
    約定為保險給付。」又第2 條第7 項約定：「本契約所稱『
    癌症』係指一種疾病，其特徵係由人體內惡性細胞不能控制
    的生長和擴張，對身體組織構成傷害或白血球過多症所造成
    的惡性腫瘤，而按行政院衛生署最新公佈之『國際疾病傷害
    及死因分類標準』歸類為惡性腫瘤（該分類資料詳如附表）
    ，且經醫院對病理組織所作的切片檢查或血液學檢驗診斷確
    定者為準。但國際疾病傷害及死因分類標準『編號173 號之
    皮膚其他之惡性腫瘤、編號230 至236 原位癌及性態未明之
    腫瘤、及編號239 未明示性質之腫瘤』則不在保險範圍之列
    。」故系爭保險契約所定保險金之給付，須以「經醫師診斷
    確定第一次罹患癌症」為要件，而所謂「診斷確定」，須以
    「經醫院對病理組織所作的切片檢查或血液學檢驗診斷確定
    者為準」，是系爭保險契約對於「癌症」之定義已限縮範圍
    ，並非泛指所有癌症，亦非指自惡性細胞產生時，而係指必
    須經前述方式檢查確定者，始為系爭保險契約約定理賠之「
    癌症」，因此，被保險人在系爭保險契約之保險期間內經「
    診斷確定」罹患癌症者，被告始有理賠責任。本件原告雖於
    96年8 月21日經林口長庚醫院病理組織切片檢查確定罹患「
    膀胱惡性腫瘤」，惟其系爭保險契約已於96年8 月9 日終止
    ，且原告亦無法證明其於系爭保險契約終止前已確定罹患癌
    症，被告自得據此拒絕理賠。
  (二)聲明：
    1.原告之訴及假執行之聲請均駁回。
    2.如受不利判決，願供擔保請准宣告免為假執行。
三、本院之判斷
  (一)原告主張其於92年10月9 日向被告投保「康健人壽團體一年
    定期防癌保險」，約定保險期間為1 年，罹患癌症保險金為
    100 萬元，並逐年續保，迄至96年8 月9 日終止契約，而原
    告於96年8 月6 日晚間發現血尿，即至林口長庚醫院急診，
    於同年月7 日再至該院門診，並做血液及注射顯影劑照射X
    光等檢查，於同年月14日回院複診時，醫師檢視上開檢查報
    告後表示原告之膀胱長有腫瘤，原告旋即簽下麻醉術同意書
    ，並安排於同年月19日住院，於同年月20日接受尿道內視鏡
    膀胱腫瘤切除手術，於同年月21日經病理組織切片診斷確定
    罹患膀胱惡性腫瘤，嗣經原告向被告申請給付罹患癌症保險
    金遭拒等情，為被告所不爭執（見本院卷第17至18頁），並
    有美商康健人壽保險證、林口長庚醫院診斷證明書及病歷、
    被告96年12月27日函文、新莊思源路郵局第133 號存證信函
    暨收件回執等影本各1 件（見臺灣臺北地方法院臺北簡易庭
    97年度北調字第301 號卷第4 頁、第11至68頁），自堪信為
    真實。
  (二)又原告主張其於系爭保險契約之保險期間內罹患癌症，被告
    即應理賠罹患癌症保險金100 萬元等語，被告則以原告並非
    在系爭保險契約之保險期間內經醫院對病理組織切片檢查診
    斷確定罹患癌症，被告自無給付保險金之義務等語資為抗辯
    。本件爭點乃在於系爭保險契約約定之「保險事故」，係指
    被保險人在保險期間內罹患癌症，抑或在保險期間內經醫院
    對病理組織切片檢查診斷確定罹患癌症。茲就本院之判斷分
    敘如下：
    1.系爭保險契約第3 條約定：「被保險人在本契約生效日或
      加保日起第31日後，經醫師診斷確定第一次罹患癌症，並
      符合本契約之各項約定者，本公司應按本契約第7 條之約
      定為保險給付。被保險人在本契約生效日或加保日起於觀
      察期間屆滿前經醫師診斷確定第一次罹患癌症者，本公司
      對該被保險人不負保險責任且無息退還該被保險人之保險
      費。」第7 條約定：「被保險人於觀察期間屆滿後，經醫
      師診斷確定第一次罹患癌症並符合本契約約定者，本公司
      按該被保險人保險金額給付『罹患癌症保險金』，該被保
      險人之保險效力即行終止。」乃約定被保險人經醫院診斷
      確定第一次罹患癌症之時間，必須逾自該契約生效日或加
      保日起之30日觀察期間，被告始有給付罹患癌症保險金之
      義務，並未限定被保險人經醫院診斷確定第一次罹患癌症
      之時間亦須在保險期間內始可。
    2.又系爭保險契約第2 條第7 項約定：「本契約所稱『癌症
      』係指一種疾病，其特徵係由人體內惡性細胞不能控制的
      生長和擴張，對身體組織構成傷害或白血球過多症所造成
      的惡性腫瘤，而按行政院衛生署最新公佈之『國際疾病傷
      害及死因分類標準』歸類為惡性腫瘤（該分類資料詳如附
      表），且經醫院對病理組織所作的切片檢查或血液學檢驗
      診斷確定者為準。但國際疾病傷害及死因分類標準『編號
      173 號之皮膚其他之惡性腫瘤、編號230 至236 原位癌及
      性態未明之腫瘤及編號239 未明示性質之腫瘤』則不在保
      險範圍之列。」則係約定保險事故所指之「癌症」必須經
      醫院對病理組織所作之切片檢查或血液學檢驗診斷確定，
      僅在限定證明被保險人確有罹患癌症之醫學診斷方法，純
      屬定義性之規範，非指被保險人經上開醫學診斷確定罹患
      癌症之時間必須在保險期間內，始得申請給付保險金。
    3.再依保險法第54條第2 項之規定：「保險契約之解釋，應
      探求當事人之真意，不得拘泥於所用之文字；如有疑義，
      以作有利於被保險人之解釋為原則。」此亦為系爭保險契
      約第1 項第2 項所明定。承上所述，系爭保險契約條款並
      未明定其「保險事故」係指被保險人在保險期間內經醫院
      對病理組織切片檢查診斷確定罹患癌症，縱有疑義，依前
      揭意旨，亦應以作有利於被保險人之解釋為原則。則衡酌
      被保險人體內生成惡性腫瘤後，其經醫院對病理組織切片
      檢查診斷確定係罹患癌症之時間，往往繫於被保險人自覺
      病症前往就醫之時間、醫師就其主訴病症所為是否安排病
      理組織切片檢查之決定及其安排檢查之時間等不確定因素
      ，稍有耽誤，便可能造成被保險人經醫院對病理組織切片
      檢查診確之時間已逾保險期間，倘認保險人即可拒絕理賠
      ，自係將上開不確定因素以致延遲確診時間之不利益加諸
      於被保險人，對被保險人而言，自有重大之不利益，是依
      保險契約以作有利於被保險人解釋之原則，該契約約定之
      「保險事故」自應解釋為被保險人在保險期間內罹患癌症
      ；至於罹患癌症經醫院對病理組織切片檢查確診，不過為
      罹患癌症之約定證明方式，並非保險事故之本身，系爭保
      險契約既未約定醫院對病理組織切片確診時間亦須在保險
      期間屆滿前，依有利被保險人解釋之原則，則罹患癌症確
      診之時間是否在保險期間內，尚不能認係本件保險事故發
      生請求理賠之要件。
    4.準此，本件原告係於96年8 月6 日晚間發現血尿後旋至林
      口長庚醫院急診，復於同年月7 日至該院門診並做血液及
      注射顯影劑照射X 光等檢查，嗣於同年月14日回院複診時
      ，經醫師檢視上開檢查報告後表示原告之膀胱長有腫瘤，
      原告立即於同年月20日接受尿道內視鏡膀胱腫瘤切除手術
      ，於同年月21日經病理切片確定罹患膀胱惡性腫瘤，已如
      前述。又依林口長庚醫院於96年10月7 日以（97）長庚院
      法字第0875號函稱：「臨床上，若病患出現血尿之症狀，
      則應考慮有結石、膀胱腫瘤等診斷」等語（見本院卷第22
      頁），又於97年12月5 日以（97）長庚院法字第1163號函
      稱：「臨床上，一般經診斷為良性之腫瘤不太可能於2 星
      期內變化為惡性腫瘤」等語（見本院卷第30頁）。則依原
      告於96年8 月7 日至林口長庚醫院施作血液及注射顯影劑
      照射X 光等檢查結果可知，其膀胱當時即長有一腫瘤，嗣
      後原告於96年8 月21日經該醫院對其病理組織切片檢查診
      斷確定上開腫瘤為惡性腫瘤無訛，再參酌一般醫學臨床上
      ，良性腫瘤在2 個星期內變化為惡性腫瘤之機率甚低，自
      可判斷原告之膀胱內於96年8 月7 日當時即已存在之腫瘤
      應屬惡性腫瘤。至被告雖抗辯林口長庚醫院97年11月5 日
      （97）長庚院法字第1025號函指原告所患腫瘤臨床期數「
      TaN0M0」尚非癌症等語，惟原告經林口長庚醫院對其病理
      組織切片檢查診斷確定罹患膀胱惡性腫瘤，已如前述，且
      上開函文係林口長庚醫院就本院函詢原告罹患膀胱惡性腫
      瘤之臨床期數一節函覆稱：「臨床上，若欲確定病患罹患
      癌症之期數，尚需施作電腦斷層等步驟，方能鑑別臨床期
      數，但就此病患臨床上之病理切片，應可研判屬早期之階
      段，且轉移之機率非常低，故臨床上認定應為TaN0M0」等
      語（見本院卷第26頁），並未推翻該院先前診斷原告罹患
      膀胱惡性腫瘤之結論，亦未逕指原告所罹並非癌症，是被
      告抗辯依林口長庚醫院判定原告所患腫瘤臨床期數「TaN0
      M0」並非癌症等語，自屬無據。
    5.從而，系爭保險契約係於96年8 月9 日終止，而原告在該
      保險契約之保險期間內即已罹患膀胱惡性腫瘤，且該腫瘤
      業經林口長庚醫院對病理組織所作之切片檢查診斷確定為
      癌症，依系爭保險契約第3 條第1 項及第7 條之約定，被
      告自應給付原告罹患癌症保險金100 萬元。
  (四)綜上，原告依兩造系爭保險契約之法律關係，請求被告給付
    100 萬元及自民事聲請調解狀繕本送達之翌日即97年5 月8
    日（送達日期已據被告陳明在卷，見臺灣臺北地方法院97年
    度保險字第66號卷第11頁）起至清償日止，按週年利率百分
    之5計算之利息，為有理由，應予准許。
四、兩造均陳明願供擔保，請求宣告假執行及免為假執行，經核
    尚無不合，茲分別酌定相當之擔保金額，予以准許。
五、結論：原告之訴為有理由，依民事訴訟法第78條、第390 條
    第2 項、第392 條第2 項，判決如主文。
中    華    民    國    98    年    1     月    21    日
                  民事第三庭審判長法  官  朱耀平
                                  法  官  黃信滿
                                  法  官  王瑜玲
以上正本係照原本作成
如對本判決上訴，須於判決送達後20日內向本院提出上訴狀
中    華    民    國    98    年    1     月    21    日
                                  書記官  黃美雲


司法院資訊處製作；財團法人民間司法改革基金會備份。
